臺灣高等法院高雄分院民事判決　　　　 93年度上易字第203號
上　訴　人　乙○
訴訟代理人　蔡建賢律師
複　代理人　盧俊誠律師
被上訴人　　丙○○
　　　　　　己○○
　　　　　　甲○○
　　　　　　辛○
　　　　　　壬○○
　　　　　　庚○
　　　　　　丁○
　　　　　　戊○
　　　　　　癸○○
　　　　　　子○○
上列十人共同
訴訟代理人　陳裕文律師
　　　　　　侯勝昌律師
複　代理人　陳正男律師
上列當事人間請求調整租金事件，上訴人對於民國93年7 月9 日
臺灣高雄地方法院93年度訴字第737 號第一審判決提起上訴，本
院於94年3月2日言詞辯論終結，判決如下：
    主  文
上訴駁回。
第二審訴訟費用由上訴人負擔。
　　事實及理由
一、被上訴人主張：訴外人陳孫氏款自日據時代即將其所有坐落
    高雄市○○區○○段第765 地號土地（下稱系爭土地）中，
    如附圖所示C 部分面積28.78 平方公尺出租予訴外人郭國建
    。而系爭土地現由被上訴人繼承取得所有權。嗣上訴人因受
    贈取得附圖所示C 部分土地上之房屋，現與被上訴人存有不
    定期租賃關係，該系爭土地自民國36年間起迄今之租金，為
    每月均新台幣（下同）25.92 元，而系爭土地於民國61年之
    土地公告現值為每坪4,200 元，至93年已調整為每平方公尺
    90.800元（即每坪300,165）， 漲幅已達71倍之多，爰依民
    法第442 條之規定，請求調整租金。又系爭土地屬商業區，
    交通便利，鄰近有學校、郵局、國賓飯店、漢神百貨，是依
    土地法第109 條準用同法第97條之規定，以土地申報價額年
    息10% 為限，調整之租金應為每月6,096.6 元。聲明求為判
    決：(一)上訴人向被上訴人承租系爭土地中如附圖所示C 部分
    之租金，應自起訴狀繕本送達翌日（即93年3 月12日）起調
    整為每月6,096.6 元。(二)訴訟費用由上訴人負擔。
二、上訴人則以：上訴人前向訴外人陳孫氏款承租系爭土地中如
    附圖所示C 部分，每月每坪租金4 元，現被上訴人請求調整
    至年租7,200 元餘元，顯然過高，且上訴人實際使用面積未
    達5 坪，現又無收入，每月依賴政府補助3,000 元過日，希
    望每月租金調整為2,500 元等語資為抗辯。
三、本件原審對於被上訴人之請求、判決：(一)上訴人向被上訴人
    承租系爭土地中如附圖所示C 部分之租金，應自民國93年（
    原判決主文誤載為92年）3 月12日起，調整為每月4,913 元
    。(二)被上訴人其餘之訴駁回。(三)訴訟費用由原審共同被告黃
    吉負擔5 分之3 ，上訴人負擔5 分之1 ，餘由被上訴人負擔
    。上訴人聲明不服，上訴聲明求為判決：(一)原判決不利於上
    訴人部分廢棄。(二)上開廢棄部分，被上訴人在第一審之訴駁
    回。(三)訴訟費用由被上訴人負擔。被上訴人則答辯聲明：(一)
    上訴駁回。(二)第二審訴訟費用由上訴人負擔。
四、經查被上訴人主張訴外人陳孫氏款自日據時代即出租其所有
    系爭土地中如附圖所示C 部分予訴外人郭國建，而系爭土地
    現由被上訴人繼承取得所有權，嗣上訴人因受贈取得系爭土
    地上附圖所示C 部分土地上之房屋，現與被上訴人存有不定
    期租賃關係，該系爭土地自民國36年起迄今之租金為每月25
    .92 元，而系爭土地於61年土地之公告現值為每坪4,200 元
    ，至93年已調整為每平方公尺90,800元（即每坪300165 元
    ）漲幅已達71倍之多等事實，業據被上訴人提出土地登記謄
    本為證，且為上訴人所不爭執，自堪信為真實。
五、按租賃物為不動產者，因其價值之昇降，當事人得聲請法院
    增減其租金，但其租賃定有期限者，不在此限。民法第442
    條定有明文。經查兩造就系爭土地存有不定期租賃關係，且
    自民國36年起迄今，租金均為每月25.92 元，未曾調整，而
    系爭土地自61年起方有公告現值，在61年, 系爭土地之公告
    現值每坪為4,200 元，至93年1 月，已調升為每平方公尺90
    ,800 元 ，已如前述，而土地之公告現值乃衡量土地價值之
    客觀依據。是系爭土地之價值，既已自每坪4,200 元（即每
    平方公尺1,271 元）調升為每平方公尺90,800元，調幅已漲
    升達71倍多，揆諸上開說明，則被上訴人請求調整系爭土地
    之租金，即屬有據，應予准許。
六、又土地法第105 條準用同法第97條第1 項規定，城市地方土
    地之租金，以不超過土地申報總價額年息10% 為限，所謂土
    地總價額，係以法定地價為準，土地法施行法第25條定有明
    文。而法定地價，依土地法第148 條規定，係土地所有人依
    該法規定所申報之地價。又所謂年息10% 為限，乃指基地租
    金最高限額而言，並非必須照申報價額年息10% 計算之。且
    尚須斟酌基地之位置、工商繁榮程度、使用人利用基地之經
    濟價值、所受利益、彼等關係及社會感情等情事，以為決定
    。查上訴人承租之系爭土地如附圖C 部分，於其上建有兩層
    樓房屋一棟，門牌號碼為高雄市○○○路343 巷26號，係供
    自住，外表老舊，又系爭土地面臨寬約6 公尺之巷道，附近
    多為住家，東邊接成功一路，西邊臨市○○路，鄰近有國賓
    飯店、漢神百貨公司，對外交通尚稱便利等情，業經被上訴
    人提出高雄市○○區街道圖為證（見原審卷第28頁），並經
    原審勘驗現場屬實，製有勘驗筆錄在卷可稽（見原審卷第31
    頁），再參酌上訴人利用系爭土地之面積、用途、經濟價值
    、所受利益及該地工商繁榮之程度等，本院認對上訴人調整
    系爭土地租金為申報地價總額之7%為適當。至於上訴人主張
    其年老體衰，無任何收入，每月僅賴政府補助3,000 元過日
    等情，縱認屬實，惟其既係利用系爭土地供作住家使用，生
    活上尚稱便捷，則上開調整之租金與上訴人利用租賃物所得
    之利益，即無顯失平衡之處。又上訴人另辯稱，隔鄰28號，
    黃梁素珠向土地銀行租用土地面積較大，每月租金為4,875
    元，所以伊之租金應僅調為每月2,500 元云云，然土地租金
    數額之約定，恆與該土地之利用價值，使用目的及出租人與
    承租人雙方之關係有關，是上訴人遽依四鄰土地中之一例，
    且未究明上揭因素即主張伊之租金應調為每月2,500 元，亦
    不足採。次查系爭土地93年1 月之申報地價為每平方公尺為
    29,264元，此有系爭土地登記謄本在卷足憑，是被上訴人依
    法所得請求調整之租金為每月4,913 元（其計算式為：29,2
    64元/ 平方公尺×28.78 平方公尺×7/100 ÷12=4,913 元
    ，元以下四捨五入）。從而被上訴人請求自起訴狀繕本送達
    翌日（即93年3 月12日）起調整租金為每月4,913 元部分即
    為有理由，應予准許。
七、綜上所述，原審因認被上訴人請求自起訴狀繕本送達翌日即
    日起，調整租金為每月4,913 元部分，為有理由，而為被上
    訴人勝訴之判決（原判決主文第2 項所載「．．．應自民國
    92年3 月12日起．．．」，顯係「．．．應自民國93年3 月
    12日起．．．」之誤寫，應由原法院另為更正，附此明）
    。經核尚無不合，上訴論旨指摘原判決此部分不當，求予廢
    棄改判，非有理由，應予駁回。
八、據上論結，本件上訴為無理由，依民事訴訟法第449 條第1
    項、第78條，判決如主文。
中　　華　　民　　國　　94　　年　　3 　　月　　11　　日
　　　　　   　　　　　　   民事第三庭
  　　　　　　　　　　　　  　　審判長法官　張國彬
　　　　　      　　　　　　　　法　　　官　徐文祥
　　　　　　　　    　　　　　　法　　　官　吳登輝
以上正本證明與原本無異。
不得上訴。
中　　華　　民　　國　　94　　年　　3 　　月　　15　　日
　　　　　　　　　 　 　　　　　書  記  官　黎  珍
                                                  Ａ
